【裁判字號】    92,訴,189
【裁判日期】    920403
【裁判案由】    違反水土保持法等
【裁判全文】
臺灣高雄地方法院刑事判決                          九十二年度訴字第一八九號
    公  訴  人  臺灣高雄地方法院檢察署檢察官
    被      告  甲○○
右列被告因違反水土保持法等案件，經檢察官提起公訴（九十一年度偵字第四六三四
號），本院判決如左：
    主  文
甲○○無罪。
      理  由
一、公訴意旨係以：被告甲○○明知其向財政部國有財產局台灣南區辦事處承租坐落
    在高雄縣龜山鄉○○段一一五五、一一六九、一一七四、一二二二地號土地係為
    國有，仍擅自於民國九十一年一月三十日九時三十分許，以每日新台幣五千元之
    代價，雇用不知情之張明隆（已為不起訴處分）駕駛挖土機，在上開國有山坡地
    開挖整地，造成地表土石裸露、鬆動、滑落，破壞地表及水源涵養功能裸露，致
    生水土流失，嗣於同年二月一日十一時許，經高雄縣六龜鄉公所會同警方前往勘
    查後，始悉上情，因認被告甲○○涉違反山坡地保育利用條例第三十四條第一項
    及水土保持法第三十二條第一項之罪嫌，二罪間具有法條競合之關係。
二、公訴人認被告涉嫌違反水土保持法第三十二條第一項之罪嫌，係以被告自白︰雇
    用張明隆駕駛挖土機開挖整地等情，核與六龜鄉公所課員丙○○及張明隆證述情
    節相符，且有現場照片九幀、地籍圖謄本、國有耕地租賃契約書、切結書等資料
    在卷可稽，而認事證明確，為其論據。
三、訊據被告甲○○固坦承︰前開地段係伊向財政部國有財產局台灣南區辦事處訂立
    國有耕地租賃契約，並在該地種植水果，有僱請工人張明隆等情無訛，惟堅決否
    認有何違反水土持法之規定，辯稱︰伊僱請工人僅係將原先所種植之芒果樹挖掘
    起，須另行改種其他水果，而要留一條路，且該處本來就是山坡地，旁邊本有留
    小水溝可以讓水流等語。
四、按犯罪事實應依證據認定之，無證據不得推定其犯罪事實。又不能證明被告犯罪
    者，應諭知無罪之判決，刑事訴訟法第一百五十四條、第三百零一條第一項分別
    定有明文。又事實之認定，應憑證據，如未能發現相當證據，或證據不足以證明
    ，自不能以推測或擬制之方法，為裁判之基礎（最高法院四十年台上字第八六號
    判例參照）。而所謂證據，係指足以證明被告確有犯罪行為之積極證據而言，該
    項證據須適於為被告犯罪之證明者，始得採為斷罪之資料（參照最高法院六十九
    年臺上字第四九一三號判例）。又認定不利於被告之事實，須依積極證據，苟積
    極證據不足為不利於被告事實之認定時，即應為有利於被告之認定，更不必有何
    有利之證據，最高法院亦著有三十年上字第八一六號判例可資參照。
五、經查︰
（一）被告於九十一年一月三十日始，以每日五千元之代價，僱請挖土機司機張明隆
      在前開地號上進行開挖、整地等情，有現場圖一紙、地籍圖騰本二份、現場相
      片九幀，及高雄縣六龜鄉公所九十一年二月一日以（九一）六鄉農字第一一一
      七號函所附高雄縣政府農業局水土保持課受理民眾電話檢舉山坡地違規使用案
      件紀錄表、山坡地違規開挖使用制止書、查報表等等資料均卷可按，復有證人
      即挖土機司機張明發證述甚明，堪認被告於前開時間，在上開土地上進行整地
      等情固可認定。
（二）而公訴意旨認被告涉犯山坡地保育利用條例第三十四條第一項及水土保持法第
      三十二條第一項之罪嫌。惟按：山坡地保育利用條例第三十四條第一項係以在
      公有或他人山坡地內擅自墾殖、占用或開發經營使用，為其犯罪成立要件，核
      屬未經他人同意而有竊佔之情形始該當該罪。至水土保持法第三十二條第一項
      亦以在公有或私人山坡地，或國、公有林區或他人私有林區內未經同意擅自墾
      殖、占用或開發經營使用，並致生水土流失或或毀損水土保持之處理與維護設
      施，為其犯罪成立要件，即以有未經他人同意而有竊佔之情形並致生水土流失
      等情始該當該罪。
（三）而被告前於八十六年間與財政部國有財產局台灣南區辦事處訂立國有耕地租賃
      契約書，約定之地點係位於高雄縣六龜鄉○○段第一一五五號、第一一六九號
      、第一一七四號及第一二二二號等地號、地目：旱地，租期至九十二年十二月
      三十一日止，而於該處開墾種植，有國有耕地租賃契約書、切結書各一份附卷
      可憑，是被告所使用之前開四筆土地均屬中華民國所有，且為山坡地甚明。惟
      查，被告已向前開地段之管理人即財政部國有財產局台灣南區辦事處承租前開
      土地並種植水果乙節，前已敘明，是被告就前開地段土地具有合法使用之權限
      ，足堪認定。被告既依法承租前開土地，並在租賃期限內，即有使用前開土地
      之正當權利，難認其為竊佔，或有未經他人同意擅自墾殖、占用之情形，與山
      坡地保育利用條例第三十四條第一項、水土保持法第三十二條第一項之罪之成
      立要件尚屬有間。
（四）再者，水土保持法第三十二條第一項之罪，除前開要件外，尚須有致生水土流
      失或毀損水土保持之處理與維護設施為要件；是被告縱有違反水土保持法第十
      二條至第十四條規定之一，未先擬具水土保持計劃，而擅自經營使用山坡地之
      情形，依同法第三十三條第三項、第一項第二款規定，尚須「致生水土流失或
      毀損水土保持之處理與維護設施」始足當之，非僅以有生損害之虞之抽象危險
      為已足。然據，證人即前往現場勘查之丙○○及乙○○等人均在庭證述甚明，
      即證人丙○○證稱︰伊擔任六龜鄉公所新發村村幹事，因縣政府接到傳真檢舉
      前開地段有人濫砍山坡地，縣政府交查下來，伊即會同老濃派出所管區員警前
      往查看，但並未會同其他水利局相關部門人員前往查看，伊到現場看並未看到
      有水土流失之情形，僅係將該地整成梯字形，該處在被告整地前、後並未發生
      任何災害等語；及證人乙○○證述︰伊擔任高雄縣政府農業局水土保持課，負
      責山坡地濫墾之取締工作，伊因接獲六龜鄉公所查報才至現場，於九十一年十
      月十八日到現場會勘，現場僅有第一二二二號地號土地開挖，該地有無水土流
      失情形伊並無法認定，此部分需另請專家認定，在會勘時，亦無發現有毀損水
      土保持之處理與維護設施之情形，伊在現場勘查，該地係經開挖成樓梯之階段
      狀，此種形式亦屬於水土保持之一種施工方式，伊並未會同相關之水土保持人
      員至現場會勘，係因到現場看並未看到任何水土流失或影響水土保持之處理與
      維護設施，如果發現有影響水土保持情形時，才會轉報相關之中華民國水土保
      持技術協會機構請相關人員進行會勘，且本件亦無任何爭議情形，且本件被告
      開挖整地未向縣政府申請，已依據水土保持法規定科以行政罰鍰等語明確，（
      分別見警卷第頁調查筆錄，及本院九十二年二月十九日、三月十一日訊問筆錄
      、審理筆錄），雖證人丙○○在庭證稱：被告整地後，多少有影響到該地之水
      土保持之處理與維護設施，因伊有聽見高雄縣政府之水土保持課人員廖正隆會
      勘時有跟被告說要做水溝，做好水土保持等語，是證人丙○○已陳稱並無相關
      水土保持方面之專業，且未注意看被告開挖整地有無設置任何水溝等情，前開
      證述顯係為個人之意見，尚難遽為不利於被告之認定。
（五）另據前開證人進行會勘時所拍攝之現場照片所呈，證人丙○○於九十一年二月
      一日至現場勘查時，該坡地部分地段經整理成「樓梯形狀」，且現場並無任何
      水土流失或坡地坍塌之情形，有現場勘驗相片九幀在卷可按，另於九十一年八
      月二十一日再由勘驗人員進行勘驗，前開地段已長滿雜草，亦無任何土石崩塌
      、坍陷或土石流失之情形，有向片二幀，及高雄縣政府山坡地違規使用查報取
      締會勘紀錄表一份附卷可憑。
（六）綜合前開證人所述及勘驗相片所呈，被告所開挖前開地段並未造成任何水土流
      失之損害或結果或毀損水土保持之處理與維護設施之情形，是本件並無造成水
      土流失之實害，應堪肯認。本件既未致生水土流失之實害結果，顯與水土保持
      法第三十二條第一項之犯罪構成要件不符。此外，被告縱未先擬具水土保持計
      劃，而經營使用系爭山坡地，亦僅屬行政罰鍰之問題，且被告業經高雄縣政府
      山坡地違規使用查報取締處理聯繫小組第三十七此委員會議案審查並決議對被
      告科處罰鍰六萬元乙節，有前開小組第三十七次委員會議案一份附卷可參，而
      因被告進行開挖整地，並未致生水土流失或釀成災害，則本件被告之犯罪尚屬
      不能證明，揆諸前開規定，應為被告無罪之諭知。
據上論斷，應依刑事訴訟法第三百零一條第一項，判決如主文。
本案經檢察官黃元冠到庭執行職務。
中      華      民      國    九十二    年      四      月      三      日
                        臺灣高雄地方法院刑事第三庭
                            法    官  程克琳
右正本證明與原本無異。
如不服本判決，應於判決送達後十日內，向本院提出上訴狀。
                             書記官    梁瑜玲
中    華    民    國      九十二      年      四      月      七      日


司法院資訊處製作；財團法人民間司法改革基金會備份。
